臺灣高等法院高雄分院刑事判決　　 93年度上更(一)字第380號
上　訴　人　臺灣屏東地方法院檢察署檢察官
上　訴　人
即　被　告　乙○○
選任辯護人　蔡祥銘律師
　　　　　　蔡晉祐律師
上　訴　人
即　被　告　甲○○
上列上訴人等因被告違反公司法案件，不服臺灣屏東地方法院90
年度訴字第475 號中華民國90年10月25日第一審判決（起訴案號
：臺灣屏東地方法院檢察署89年度偵字第3458號），提起上訴，
經判決後，由最高法院發回更審，本院判決如下：
    主  文
原判決關於乙○○、甲○○部分撤銷。
乙○○、甲○○共同公司負責人公司應收之股款，股東並未實際
繳納，而以申請文件表明收足，乙○○處有期徒刑月，甲○○
處有期徒刑伍月，均併科罰金新台幣萬元，有期徒刑如易科罰
金，罰金如易服勞役，均以銀元佰元即新台幣玖佰元折算壹日
。均緩刑貳年。
    事  實
一、乙○○為砂石業者，並為屏東縣高樹地區砂石聯誼會之會員
    ，甲○○則為屏東縣砂石同業公會之前任總幹事，民國（下
    同）86年間，臺灣省政府為管制河川砂石之採取，停止砂石
    業者不得以個人名義申採砂石。故屏東縣高樹地區砂石聯誼
    會共20家砂石業者，擬透過屏東縣砂石同業公會，向行政院
    公平交易委員會申請設立「樹橋砂石開發股份有限公司」（
    以下簡稱樹橋公司），以便取得高屏溪第一區段之砂石開採
    權，並從事砂石數量分配之聯合行為。乙○○遂於樹橋公司
    86年8 月16日之發起人會議，經由股東推選為董事，且經董
    事會推選為董事長，為該公司之負責人，並決定公司股本為
    新台幣（下同）3,000 萬元，甲○○則為該公司成立之承辦
    人員，其2 人與莊金玉（未經起訴）均明知該公司之股東未
    實際繳納股款，竟基於共同犯意之連絡，由甲○○委託莊金
    玉於86年8 月16日，向金主調得3,000 萬元存入樹橋公司於
    屏東縣屏東市第一信用合作社開設之帳戶內，取得該信用合
    作社之存款證明後，再由莊金玉交由不知情之會計師李敏德
    製作業務上不實之文書即不實之股東繳納股款明細表、資產
    負債表，於86年8 月下旬，持向臺灣省政府建設廳辦理該公
    司之設立登記，台灣省政府建設廳承辦人員疏於實質審核，
　　於86年8 月26日核准該公司設立登記，足以生損害於公眾交
  　易安全。
二、案經戊○○、丙○○、己○○、丁○○訴由臺灣屏東地方法
    院檢察署檢察官偵查起訴。
    理  由
一、訊據上訴人即被告乙○○雖供承樹橋公司資本額非股東所出
    資，惟矢口否認有前揭犯行，辯稱：當時是為配合政府統一
    管理砂石業之採砂政策，始成立樹橋公司，公司股款是由砂
    石公會統一支借，不知此行為違法云云。至上訴人即被告甲
    ○○亦否認有前揭犯行，辯稱：當時伊擔任砂石公司總幹事
    ，樹橋公司之股東繳納股款明細表等資料，非伊處理，伊不
    知情云云。惟查：
(一)、樹橋公司成立時，發起人並未出資之事實，業據被告乙○○
    於偵查、原審及被告甲○○於原審供承不諱（見偵查卷第85
    頁正背面、原審卷第50頁），核與證人即樹橋公司之股東李
    恭波、湯志強、陳瑞霖、卓順學、施耀宗、張春萬、張寶堂
    、張美枝、曾韋龍等人於原審證述渠等雖為樹橋公司之股東
    ，但未曾繳交股本等情節相符，並有樹橋公司發起人會議事
    錄、董事會議事錄、資本額查核報告書、委託書、資產負債
    表、股東繳納股款明細表、設立登記事項卡、董事監察人名
    單、屏東市第一信用合作社所出具樹橋公司籌備處之存款證
    明書、活期存款存摺、活期存款存入憑條、取款憑條等影本
    各1 份附於偵查卷第82至93頁、原審卷第95至98頁、113 至
    116 頁足稽。又臺灣省政府為管制河川砂石之採取，規定砂
    石之採取，必須由砂石公會所成立之自律管理利員會向水利
    局第七工程處申請，個人如要採取砂石，必須向自律委員會
    申請，不能以個人名義申請採取砂石等情，業據證人即當時
    任職水利局之張良平於本院前審證述明確（見本院上訴審卷
    第79頁）；而被告乙○○於原審供稱：樹橋公司成立之事，
    是甲○○去申辦，伊當時是自律委員會主任委員等語（見原
    審卷第50頁），則本件樹橋公司之設立登記，應係由當時為
    配合省水利局對河川砂石之管理所成立之自律委員會所決定
    ，而由當時擔任該自律委員會主任委員之被告乙○○交由當
    時任砂石公會總幹事之被告甲○○負責找人辦理，應可確定
    。
(二)、另證人即會計師李敏德於原審證稱：「莊金玉代替樹橋公司
    的籌備人委託我（即辦理公司設立登記），我不知道莊金玉
    與他們是何關係，我們是根據存款證明書來確認他們已經募
    集到3,000 萬的股本，這也是莊金玉給我的，程序上是莊金
    玉來告訴我，他們已經依照股東名冊上募集到股款，我們只
    審核存款總額是否與股本相符，本件我只和莊金玉接洽過，
    其他人都不認識」等語（見原審卷第86頁）；而證人莊金玉
    於原審亦證稱：「會計師辦理樹橋公司設立登記之資料由伊
    提供，該資料是甲○○交給伊，甲○○交給伊全部股東身分
    證影本、私章、店章、建築物使用執照、公司房屋稅單、合
    約書等資料，都是甲○○與伊接洽」、「存款證明是甲○○
    委託我向金主調到3,000 萬，他（指甲○○）說要成立公司
    ，股東同意向金主借錢當股本，利息依當時民間利率三分半
    ，借了3 天半」、「所有費用是17萬，這筆錢就包含3,000
    萬的利息」（見原審卷第200 、201 、205 頁）；證人即樹
    橋公司成立前任職於砂石業所成立之自律委員會之劉宗堯於
    本院前審證稱：樹橋公司成立所有費用，包括3,000 萬之利
    息，共17萬元，乙○○叫伊從自律委員會帳戶領出交給莊金
    玉等語（見本院上訴審卷第85頁）；參諸上開證人之證述，
    足證樹橋公司之設立過程，係由甲○○將設立登記所須之資
    料交付莊金玉後，再由莊金玉向金主調到3,000 萬元存入樹
    橋公司設於屏東縣屏東市第一信用合作社開設之帳戶內，取
    得該信用合作社之存款證明後，再由莊金玉委由不知情之會
    計師李敏德製作不實之股東繳納股款明細表、資產負債表甚
    明。綜上所述，足見被告等所辯各情，無非卸責之詞，不足
    採信。本件事證明確，被告等之犯行，均堪認定。
二、核被告乙○○、甲○○所為，均係犯刑法第216 條、第215
    條之行使業務上登載不實之文書罪、違反修正前公司法第9
    條第3 項之罪；被告乙○○、甲○○就前開犯行與莊金玉間
    均有犯意連絡與行為分擔，均為共同正犯；再被告乙○○、
    甲○○違反公司法第9 條第3 項部分，被告甲○○雖非公司
    負責人，惟其與公司負責人即被告乙○○同犯該罪，依刑法
    第31條第1 項之規定，仍應論以共犯；被告乙○○、甲○○
    利用不知情之李敏德而為前述設立公司登記之行使業務登載
    不實文書之行為，均為間接正犯；另被告乙○○、甲○○所
    犯之上述業務登載不實罪，應為其行使行為所吸收，不另論
    罪；又其2 人所犯上述行使業務登載不實文書罪、違反公司
    法第9 條第3 項之罪間，有方法結果之牽連關係，應從一重
    之修正前公司法第9 條第3 項處斷。又公司法第9 條第3 項
    已於90年11月12日修正，該條項修正前之法定刑為「5 年以
    下有期徒刑、拘役或科或併科新台幣6 萬元以下罰金」，修
    正後之法定刑為「5 年以下有期徒刑、拘役或科或併科新台
    幣50萬元以上250 萬元以下罰金」，修正前之法律較有利於
    被告2 人，自應依刑法第2 條第1 項但書之規定，適用修正
    前之法律處罰。又被告等行為後，刑法第41條業於90年1 月
    10 日 修正公布，並於同年月12日生效，依刑法第2 條第1
    項前段規定，自應適用裁判時法，諭知易科罰金之折算標準
    。
三、原審予以論罪科刑，固非無見，惟查：(一)樹橋公司設立登記
    之股東出資額，係由莊金玉向金主借調所得，並非股東實際
    出資，如前所述，莊金玉應屬共犯，原判決未予認定，尚有
    未洽；(二)股東繳納股款明細表非屬商業會計法所規範之會計
    憑證，原判決認定該明細表屬會計憑證，而認被告乙○○、
    甲○○2 人亦涉犯商業會計法第71條第1 款之罪，亦有未合
    ；(三)樹橋公司之設立登記時，尚制作不實之該公司資產負債
    表，原判決未予認定，亦有未當；(四)公司法第9 條第3 項已
    於90年11月12日修正，原判決未及比較適用，亦有未洽。(五)
    被告等並未成立刑法第214 條使公務員登載不實罪，理由詳
    後述，而原審認被告等亦犯上述犯罪，亦有未洽。被告等上
    訴意旨，否認犯罪，固無足取，公訴人上訴意旨，指摘原判
    決量刑過輕及對被告等諭知緩刑不當，均無理由，然原審此
    部分判決既有上述可議，自應由本院將原審此部分判決撤銷
    改判。審酌被告乙○○並無前科，素行良好，而被告甲○○
    僅於70年間曾有竊盜前科，素行亦非劣，此有其2 人之前科
    表可憑、被告甲○○並非屏東地區之砂石業者，亦非屏東縣
    高樹地區砂石聯誼會之會員，依該會會員之決議及屏東縣高
    樹地區砂石聯誼會向行政院公平交易委員會申請許可之內容
    ，以及被告甲○○並未實際繳交股款等情形，均未允許被告
    甲○○取得樹橋公司股東之身份，然被告甲○○卻利用被告
    乙○○交待其辦理樹橋公司設立登記之機會，將自己列為股
    東，並偽造其持股數、出資額，顯然對於樹橋公司其餘股東
    更造成損害，其惡性較乙○○為重，及樹橋公司因政府尚未
    開放高屏溪砂石之開採，故迄今並未實際營運，自尚未對社
    會經濟、股東權益造成實際損害等一切情狀，並分別量處如
    主文第2 項所示之刑，並諭知有期徒刑如易科罰金，罰金如
    易服勞役之折算標準，以資懲儆。查被告乙○○、甲○○前
    均未曾受刑之宣告（被告甲○○雖於70年間因竊盜案件，曾
    經法院判處有期徒刑8 月，緩刑5 年，惟於緩刑期間過後，
    未被撤銷緩刑，其刑之宣告自應失其效力），有臺灣高等法
    院被告全國前案紀錄表在卷可稽，茲因一時失慮，觸犯刑章
    ，犯後已坦承大部分犯行，犯罪所生危害尚輕，經此偵審程
    序及科刑教訓，當知所警惕，應無再犯之虞，本院因認被告
    等所受刑之宣告，以暫不執行為適當，各宣告緩刑2 年，以
    啟自新。
四、公訴意旨另以：被告甲○○、乙○○於取得樹橋公司3,000
    萬元之存款證明後，再由莊金玉交由不知情之會計師李敏德
    製作不實之股東繳納股款明細表、資產負債表，於86年8 月
    下旬，持向臺灣省政府建設廳辦理該公司之設立登記，足以
    生損害於臺灣省政府建設廳公司執照核發之正確性，因認被
    告等另有犯刑法第214 條之使公務員登載不實罪嫌。惟查刑
    法第214 條之使公務員登載不實文書罪，須一經他人之聲明
    或申報，公務員即有登載之義務，並依其所為之聲明或申報
    予以登載，而屬不實事項者，始足構成。若其所為之聲明或
    申報，公務員尚須為實質審查，以判斷其真實與否，始得為
    一定之記載者，即非本罪所稱之使公務員登載不實（最高法
    院73年臺上字第1710號判例參照）。而公司法第388 條規定
    『主管機關對於公司登記之申請，認為有違反法令或不合法
    定程式者，應令其改正，非俟改正合法後，不予登記。』而
    依90年11月12日修正前公司法第419 條規定向主管機關申請
    為公司設立之登記，其於申請設立登記時，公司應收之股款
    是否確已繳足，主管機關應派員檢查，並得通知公司限期申
    復，亦即須為實質之審查，以判斷其真實與否，而非僅依其
    申請或聲明即為一定登載之形式審查，則公司負責人明知申
    請設立登記時，公司應收之股款並未繳足，仍以申請文件表
    明收足而使公務員將此不實事項予以登載，應僅成立公司法
    第9 條第3 項前段之罪，無適用刑法第214 條論罪之餘地（
    最高法院92年台非字第310 號判決意旨參照）。由上觀之，
    被告等此部分犯罪（使公務員登載不實罪）尚屬不能成立。
    惟公訴人認被告等此部分與前開論罪科刑部分，具有牽連犯
    之裁判上一罪關係，故不另為被告此部分無罪之諭知。
據上論斷，應依刑事訴訟法第369 條第1 項前段、第364 條、第
299 條第1 項前段，修正前公司法第9 條第3 項、刑法第2 條第
1 項、第11條前段、第28條、第31條第1 項、第216 條、第215
條、第55條、第41條第1 項、第42條第2 項、第74條第1 款，罰
金罰鍰提高標準條例第1 條前段、第2 條，現行法規所定貨幣單
位折算新台幣條例第2 條，判決如主文。
本案經檢察官彭南雄到庭執行職務。
中　　華　　民　　國　　94　　年　　4 　　月　　7 　　日
                  刑事第三庭    審判長法  官  周賢銳
                                      法  官  黃仁松
                                      法  官  謝宏宗
以上正本證明與原本無異。
如不服本判決應於收受本判決後10日內向本院提出上訴書狀，其
未敘述上訴理由者，並得於提起上訴後10日內向本院補提理由書
狀（均須按他造當事人之人數附繕本）「切勿逕送上級法院」。
中　　華　　民　　國　　94　　年　　4 　　月　　11　　日
　　　　　　　　　　　　　　　　　　　書記官  賴梅琴
附錄本件判決論罪科刑法條：
修正前公司法第9 條第3 項：
公司應收之股款，股東並未實際繳納，而以申請文件表明收足，
或股東雖已繳納而登記後將股款發還股東，或任由股東收回者，
公司負責人各處5 年以下有期徒刑、拘役或科或併科新臺幣6 萬
元以下罰金。
刑法第216 條
行使第210 條至第215 條之文書者，依偽造、變造文書或登載不
實事項或使登載不實事項之規定處斷。
刑法第215 條
從事業務之人，明知為不實之事項，而登載於其業務上作成之文
書，足以生損害於公眾或他人者，處3 年以下有期徒刑、拘役或
500 元以下罰金。
                                                      Q
